最高法院民事判決　　　　　　　　九十四年度台再字第六三號
　　再 審原 告　甲○○
　　訴訟代理人　江信賢律師
　　被 上訴 人　東雲紡織股份有限公司
　　　　　　　　　　　　號
　　法定代理人　陳由賢
上列當事人間請求塗銷不動產所有權移轉登記事件，再審原告對
於中華民國九十三年十月二十八日本院判決（九十三年度台上字
第二一九一號），提起再審之訴，本院判決如下：
    主  文
再審之訴駁回。
再審訴訟費用由再審原告負擔。
    理  由
本件再審原告主張本院九十三年度台上字第二一九一號判決（下
稱原確定判決）有民事訴訟法第四百九十六條第一項第一款所定
適用法規顯有錯誤，及同條項第二款所定判決理由與主文顯有矛
盾之情形，對之提起再審之訴，係以：伊於民國七十五年二月二
十四日發與再審被告之存證信函以表明須待再審被告付清價款後
，再為過戶之要約即已表明同時履行之抗辯，即足證明再審原告
在前訴訟程序履行契約事件中，確已提出同時履行之抗辯，乃再
審被告尚未給付價金，即逕自代位再審原告向台南縣稅捐稽徵處
新化分處為土地移轉現值申報，更單獨訂立買賣契約書，並於價
款交付方法欄逕自記載「登記後付清」，實未付清價金，即逕自
向台南縣永康鄉公所申報契稅，且已繳訖，嗣為台南縣永康鄉公
所發現有異，以公函通知兩造，再審被告始於翌日以郵局存證信
函給付價金，再審被告既未同時給付價金，即有違民法第三百六
十九條規定，有民事訴訟法第一百八十四條第一項規定故意或過
失侵害再審原告存證信函所記載「付清後，再為過戶」之意思表
示要約之權利，其有違民法第一百四十八條第二項前段之規定，
再審被告應負損害賠償責任，則原確定判決應為再審原告有利之
判決，惟竟駁回再審原告之訴，除顯有不適用民事訴訟法第二百
九十四條第一項、第二百二十二條第一項、民法第一百八十四條
第一項、第一百四十八條之規定，且有判決理由與主文顯有矛盾
之再審理由。又原法院七十六年度重上字第四號判決（下稱第四
號判決）主文第三項係諭知其餘上訴駁回，因再審被告未上訴，
該部分已告確定，則再審被告已無法律上原因，原確定判決亦應
為再審原告有利之判決而不為，亦有判決理由與主文矛盾之再審
理由，而再審被告對於其已受敗訴確定之既判力所指訴訟標的之
未保存登記建物，所單獨訂立之買賣契約書，係屬無效之法律行
為，致該已受確定判決勝訴之再審原告受損害，其受利益而登記
亦屬不當得利，且亦有違民法第一百十一條、第一百七十九條前
段之規定，原確定判決適用法規顯有錯誤等語，為其論據。
按民事訴訟法第四百九十六條第一項第一款所謂適用法規顯有錯
誤，係指確定判決所適用之法規，顯然不合於法律規定，或與司
法院現尚有效及大法官會議之解釋，或本院尚有效之判例顯然違
反，或消極的不適用法規，顯然影響判決者而言，不包括漏未斟
酌證據及認定事實錯誤或判決理由不備之情形在內。且第三審為
法律審，其所為判決以第二審判決所確定之事實為基礎，上開規
定所謂適用法規顯有錯誤，對第三審判決言，應依據第二審判決
所確定之事實而為之法律上判斷，有適用法規顯有錯誤之情形為
限。又民事訴訟法第四百九十六條第一項第二款所謂：判決理由
與主文顯有矛盾，係指判決依據當事人主張之事實，認定其請求
或對造抗辯為有理由或無理由，而於主文為相反之諭示，且其矛
盾為顯然者而言。查原確定判決於理由項下，認定再審原告對於
再審被告部分之上訴，為無理由，而於主文諭示駁回再審原告此
部分之上訴。依上說明，並無判決理由與主文顯有矛盾之情形。
又前訴訟程序第二審係以：再審原告於再審被告請求履行契約事
件中並未為同時履行之抗辯，台灣高等法院台南分院（下稱台南
高分院）七十六年度重上字第四號（下稱第四號判決）乃判命再
審原告應就如附表所示之不動產與再審被告訂立價金新台幣（下
同）九百五十萬元之買賣契約書，並將如該判決附表（下稱附表
）所示之不動產交付再審被告及將如附表所示之土地及有保存登
記建物所有權移轉登記予再審被告，並非所謂附條件或對待給付
之判決，而該判決命再審原告應與再審被告訂立買賣契約及移轉
所有權登記予再審被告，均係命再審原告為一定意思表示之判決
，依強制執行法第一百三十條第一項規定，於上開判決確定時，
即應視為再審原告已有訂立書面契約及移轉所有權之意思表示，
則再審被告單獨持第四號及本院七十七年度台上字第七六八號（
下稱第七六八號判決）確定判決及書面契約，向永康地政事務所
申請移轉如附表所示之土地及有保存登記建物所有權登記，及持
上開確定判決聲請執行法院點交上開不動產予再審被告，均屬有
據；況再審被告已取得再審原告應將上開不動產所有權移轉登記
予再審被告之確定判決，縱再審被告未與再審原告訂立買賣契約
書，亦因之而補正。且再審被告於七十七年七月二十日寄予再審
原告支付買賣價金新台幣（下同）九百五十萬元之支票，再審原
告亦自認已收受，並有證明該支票已兌領之中國農民銀行台南分
行函可證。再審被告占有上開不動產及取得所有權，既係依法本
於確定判決對再審原告為強制執行而來，且所憑之確定判決又未
經其後之確定判決予以廢棄，自屬有法律上之原因而受利益，依
上說明，應無不當得利之可言。又再審被告聲請執行法院點交上
開不動產，執行名義為第四號及第七六八號確定判決，並無矇蔽
執行法院之不實文書。此外，再審原告又未能舉證證明再審被告
聲請強制執行之文件，何者屬於不實之文書，再審被告自無故意
侵權行為之情形，且既屬法律上正當權利之行使，亦難認係故意
侵害再審原告權利。從而，再審原告依不當得利及侵權行為之法
律關係，請求再審被告將如附表所示之土地及有保存登記建物之
所有權移轉登記予以塗銷，回復為再審原告所有後，連同如附表
所示未保存登記建物部分，一併交還予再審原告，洵屬無據，爰
為再審原告敗訴之判決。原確定判決以其於法並無違誤，因而判
予維持，駁回再審原告之第三審上訴，核無適用法規顯有錯誤，
或判決理由與主文矛盾之情形。再審論旨，指摘原確定判決適用
法規顯有錯誤及判決理由與主文矛盾，聲明廢棄，非有理由。
據上論結，本件再審之訴為無理由。依民事訴訟法第七十八條，
判決如主文。
中　　華　　民　　國　九十四　年　 十二 　月　二十二　日
                      最高法院民事第八庭
                          審判長法官  朱　建　男
                                法官  顏　南　全
                                法官  許　澍　林
                                法官  袁　靜　文
                                法官  鄭　傑　夫
      本件正本證明與原本無異
                                      書  記  官
中　　華　　民　　國　九十五　年 　 一　　月　　三　　日
                                                      Ｅ
